---
title: "Estimação de modelo misto linear com resposta Poisson e efeito aleatório Normal utilizando a aproximação de Laplace"
author: "[Henrique Aparecido Laureano](http://lattes.cnpq.br/2224901552085090)"
date: "Novembro de 2015"
output:
  rmarkdown::html_vignette:
    fig_width: 6.75
    fig_height: 4.5
    fig_cap: TRUE
    toc: yes
---

<style type="text/css">
#TOC {
  margin: 0 145px;
}
</style>

```{r setup, include = FALSE}
require(knitr)
opts_chunk$set(
    cache = TRUE,
    cache.path = "cache/",
    fig.path = "graphs/",
    dpi = 100,
    fig.align = "center",
    comment = NA,
    warning = FALSE,
    error = FALSE)
```

***

**Contextualizando:**

* 10 indivíduos ($i$) com 5 repetições cada ($j$) seguindo distribuição Poisson de parâmetro $\lambda_{i} = \mu_{i} + b_{i}$,
  i.e., $y_{ij} \sim {\rm Poisson}(\lambda_{i}) = {\rm Poisson}(\mu_{i} + b_{i})$

* Efeito aleatório nos indivíduos seguindo distribuição Normal de média 0 e variância $\sigma^{2}$, i.e.,
  $b_{i} \sim {\rm Normal}(0, \sigma^{2})$

***

Escrevemos a verossimilhança, $L_{i}(\theta_{i} ; y_{ij})$),da seguinte maneira

> \[ \begin{align*}
      L_{i}(\theta_{i} ; y_{ij}) & = \int f(y_{i} | b_{i}) \cdot f(b_{i}) {\rm d}b_{i} \\
                                 & = \int \prod_{j = 1}^{5} \frac{e^{\mu_{i} + b_{i}} (\mu_{i} + b_{i})^{y_{ij}}}{y_{ij}!}
                                          \cdot \frac{1}{\sqrt{2 \pi \sigma^{2}}}
                                                {\rm exp}\left\{-\frac{1}{2 \sigma^{2}} b_{i}^{2}\right\} \\
                                 & = \int g(b_{i}) {\rm d}b_{i} \\
                                 & = \int e^{\text{log} g(b_{i})} {\rm d}b_{i} \\
                                 & = \int e^{Q(b_{i})} {\rm d}b_{i}
     \end{align*} \]

Lembrando que $\theta$ representa os parâmetros $\mu_{i}$  e $\sigma^{2}$.

Utilizando a aproximação de Laplace expandimos $Q(b_{i})$ numa série de Taylor de segunda ordem

***

**Expansão de uma função numa série de Taylor de 2a ordem:**

> \[ f(x) \cong f(x_{0}) + (x - x_{0}) {f}'(x_{0}) + \frac{1}{2} (x - x_{0})^{2} {f}''(x_{0}) \]

***

> \[ \begin{align*}
      L_{i}(\theta_{i} ; y_{ij}) & = \int e^{Q(\hat{b}_{i}) + (b_{i} - \hat{b}_{i})
                                             \underset{0}{\underbrace{{Q}'(\hat{b}_{i})}} +
                                             \frac{1}{2} (b_{i} - \hat{b}_{i})^{2} {Q}''(\hat{b}_{i})} {\rm d}b_{i} \\
                                 & = e^{Q(\hat{b}_{i})} \int {\rm exp}\left\{\frac{1}{2}
                                     \frac{(b_{i} - \hat{b}_{i})^{2}}{({Q}''(\hat{b}_{i}))^{-1}}\right\} {\rm d}b_{i} \\
                                 & = e^{Q(\hat{b}_{i})} \int {\rm exp}\left\{-\frac{1}{2}
                                     \frac{(b_{i} - \hat{b}_{i})^{2}}{|{Q}''(\hat{b}_{i})^{-1}|}\right\} {\rm d}b_{i} \\
                                 & = e^{Q(\hat{b}_{i})} \int
                                     \frac{\sqrt{2 \pi |{Q}''(\hat{b}_{i})^{-1}|}}{\sqrt{2 \pi |{Q}''(\hat{b}_{i})^{-1}|}}
                                     {\rm exp}\left\{-\frac{1}{2}
                                     \frac{(b_{i} - \hat{b}_{i})^{2}}{|{Q}''(\hat{b}_{i})^{-1}|}\right\} {\rm d}b_{i} \\
                                 & = \frac{e^{Q(\hat{b}_{i})} \sqrt{2 \pi}}{|{Q}''(\hat{b}_{i})^{1/2}|}
                                     \underset{1}{\underbrace{\int
                                     \frac{1}{\sqrt{2 \pi \underset{\sigma^{2}}{\underbrace{|{Q}''(\hat{b}_{i})^{-1}|}}}}
                                     {\rm exp}\left\{-\frac{1}{2}
                                     \frac{(b_{i} - \hat{b}_{i})^{2}}{|{Q}''(\hat{b}_{i})^{-1}|}\right\} {\rm d}b_{i}}} \\
                                 & = \frac{e^{Q(\hat{b}_{i})} \sqrt{2 \pi}}{|{Q}''(\hat{b}_{i})|^{1/2}}
                                     \cong L_{i}(y_{ij} ; b_{i})
     \end{align*} \]

***

**Código:**

***

**Definições e carregamentos**

```{r}
rm(list = ls())
pkg <- c("latticeExtra", "lme4", "car", "htmlTable")
sapply(pkg, require,
       character.only = TRUE)
```

***

**Simulando dados**

> \[ \mu = 2 \quad {\rm e} \quad \sigma^{2} = 1 \]

```{r}
rdata <- function(parameters, i, j,
                  seed = 22){
  set.seed(seed)
  b <- rnorm(i, 0, parameters[2])
  lambda <- exp(parameters[1] + b)
  y <- rpois(i * j, lambda)
  data <- data.frame(y = y,
                     id = 1:i)
  data <- data[order(data$id), ]
  data$b <- rep(b,
                each = j)
  rownames(data) <- NULL
  return(data)} ; da <- rdata(c(2, 1), 10, 5)
```
```{r, echo=FALSE}
xyplot(da$y ~ da$id,
       type = c("p", "g"),
       jitter.x = TRUE,
       pch = 16,
       scales = list(x = list(tick.number = 10),
                     y = list(tick.number = 11)),
       xlab = "Indivíduos",
       ylab = list(label = "Variável\nresposta",
                   rot = 0),
       sub = "Dispersão dos dados",
       par.settings = list(par.sub.text = list(font = 2,
                                               just = "left", 
                                               x = grid::unit(5, "mm"))))
```

***

**Implementando a aproximação de Laplace**

> \[ {\rm log}\frac{e^{Q(\hat{b}_{i})} \sqrt{2 \pi}}{|{Q}''(\hat{b}_{i})|^{1/2}} =
     Q(\hat{b}_{i}) \frac{1}{2} {\rm log} 2 \pi -\frac{1}{2} {\rm log}|{Q}''(\hat{b}_{i})|^{1/2} \cong
     l_{i}(y_{ij} ; b_{i}) \]

```{r}
laplace <- function(fun, ...){
  est <- optim(par = 0,
               fn = fun, ...,
               method = "BFGS",
               control = list(fnscale = -1),
               hessian = TRUE)
  ll.log <- est$value * .5 * log(2*pi) - .5 * determinant( -est$hessian)$modulus
  return(ll.log)}
```

***

**Implementando $Q(b_{i})$**

```{r}
qdeb <- function(b, parameters, data){
  lambda <- exp(parameters[1] + b)
  q.est <- sum(dpois(data,
                     lambda = lambda,
                     log = TRUE)) + dnorm(b,
                                          mean = 0,
                                          sd = exp(parameters[2]),
                                          log = TRUE)
  return(q.est)}
```

***

**Implementando a função de log verossimilhança**

```{r}
loglik <- function(parameters, data){
  data.group <- split(data, data[[2]])
  lap.est <- c()
  for(i in 1:length(data.group)){
    lap.est[i] <- laplace(fun = qdeb,
                          parameters = parameters,
                          data = data.group[[i]]$y)}
  ll <- sum(lap.est)
  # print(c(ll, parameters))
  return(ll)}
```

***

**Estimando os parâmetros**

```{r}
est <- optim(par = c(log(mean(da$y)), log(1)),
             fn = loglik,
             data = da,
             method = "BFGS",
             control = list(fnscale = -1),
             hessian = TRUE)
```

***

**Fazendo o mesmo com a função 'pronta' do pacote `lme4`**

```{r}
model <- glmer(y ~ 1|id,
               family = poisson(link = "log"),
               data = da)
```

***

**Tabela com a comparação das estimativas, no caso de $\sigma^{2}$ é valor predito**

```{r, echo=FALSE, results='asis'}
output <- matrix(c(round(est$par[1], 4),
                   paste0("(", round(sqrt(diag( -solve(est$hessian)))[1], 4), ")"),
                   round(exp(est$par[2])**2, 4),
                   paste0("(", round(unlist(deltaMethod(object = c(sigma.l = est$par[2]),
                                                        g = "exp(sigma.l)**2",
                                                        vcov = solve(est$hessian)[2])[[2]]), 4), ")"),
                   round(est$value, 4),
                   round(summary(model)$coefficients[1], 4),
                   paste0("(", round(summary(model)$coefficients[2], 4), ")"),
                   round(VarCorr(model)$id[1], 4),
                   "( - )",
                   round(logLik(model)[1], 4)),
                 ncol = 10)
htmlTable(output,
          header = rep(c("&mu;", "(se)<sup>&dagger;</sup>",
                         "&sigma;<sup>2</sup>", "(se)<sup>&dagger;</sup>",
                         "log verossimilhança"),
                       times = 2),
          rnames = FALSE,
          cgroup = c("Implementação", "lme4"),
          n.cgroup = c(5, 5),
          tfoot = "<small>&dagger; Erro padrão (*standard error*)</small>")
```

***

**E quando aumentamos o tamanho da base de dados?**

Digamos, 50 indivíduos e 10 repetições pra cada

```{r, echo=FALSE, results='asis'}
da <- rdata(c(2, 1), 50, 10)
est <- optim(par = c(log(mean(da$y)), log(1)),
             fn = loglik,
             data = da,
             method = "BFGS",
             control = list(fnscale = -1),
             hessian = TRUE)
model <- glmer(y ~ 1|id,
               family = poisson(link = "log"),
               data = da)
output <- matrix(c(round(est$par[1], 4),
                   paste0("(", round(sqrt(diag( -solve(est$hessian)))[1], 4), ")"),
                   round(exp(est$par[2])**2, 4),
                   paste0("(", round(unlist(deltaMethod(object = c(sigma.l = est$par[2]),
                                                        g = "exp(sigma.l)**2",
                                                        vcov = solve(est$hessian)[2])[[2]]), 4), ")"),
                   round(est$value, 4),
                   round(summary(model)$coefficients[1], 4),
                   paste0("(", round(summary(model)$coefficients[2], 4), ")"),
                   round(VarCorr(model)$id[1], 4),
                   "( - )",
                   round(logLik(model)[1], 4)),
                 ncol = 10)
htmlTable(output,
          header = rep(c("&mu;", "(se)<sup>&dagger;</sup>",
                         "&sigma;<sup>2</sup>", "(se)<sup>&dagger;</sup>",
                         "log verossimilhança"),
                       times = 2),
          rnames = FALSE,
          cgroup = c("Implementação", "lme4"),
          n.cgroup = c(5, 5),
          tfoot = "<small>&dagger; Erro padrão (*standard error*)</small>")
```

***