---
title: "Verossimilhança para modelos com variáveis transformadas \\

        - \\

        Aplicação"
author: "[Henrique Aparecido Laureano](http://lattes.cnpq.br/2224901552085090)"
date: "Setembro de 2015"
output:
  rmarkdown::html_vignette:
    fig_width: 7
    fig_height: 4.25
    fig_cap: TRUE
    toc: yes
---

<style type="text/css">
#TOC {
  margin: 0 145px;
}
</style>

```{r setup, include = FALSE}
require(knitr)
opts_chunk$set(
    cache = TRUE,
    cache.path = "cache/",
    fig.path = "graphs/",
    dpi = 100,
    fig.align = "center",
    comment = NA,
    warning = FALSE,
    error = FALSE)
```

***
***

# Packages

```{r}
pkg <- c("bbmle", # função mle2()
         "MASS")  # função fitdistr()
sapply(pkg, require,
       character.only = TRUE)
```

***
***

# Conjunto de dados

## Escala natural

```{r}
y <- c(5.0, 9.5, 9.8, 7.4, 18.2, 8.3, 7.0, 8.2, 7.4, 4.9,
       12.5, 15.3, 8.9, 12.2, 22.2, 1.0, 8.9, 7.3, 4.6, 3.9)
```

## Escala transformada

A transformação Box-Cox é dada por:

> $$ Y^{*} = \left\{\begin{array}{ll}
  		              \frac{Y^{\lambda} - 1}{\lambda} & \mbox{ se } \lambda \neq 0 \\
  		              \log(Y) & \mbox{ se } \lambda = 0 \\
                    \end{array}\right. .$$

Aqui consideramos um $\lambda = 0.2$

```{r}
lambda <- .2
# y.bc: transformação Box-Cox em y
(y.bc <- (y**(lambda) - 1) / lambda)
```

***
***

# Ajustes

## Distribuição Normal

***

### Função de log-verossimilhança

```{r}
# ll.n: log-verossimilhança da normal
ll.n <- function(mu, sigma.l, y){
  saida <- sum(dnorm(y,
                     mean = mu,
                     sd = exp(sigma.l),
                     log = TRUE))
  return(-saida)}
```

### Estimando os parâmetros e a máxima verossimilhança

```{r}
# aval.ll.n: avaliando a função de log-verossimilhança da normal
aval.ll.n <- mle2(ll.n,
                  start = list(mu = mean(y),
                               sigma.l = log(sd(y))),
                  method = "BFGS",
                  data = list(y = y))
```

### Estimativas

```{r}
list(mu = coef(aval.ll.n)[[1]],
     sigma = exp(coef(aval.ll.n)[[2]]))
```

#### Comparando com a função fitdistr()

```{r}
fitdistr(y, "normal")$estimate
```

### Estimativa da verossimilhança

```{r}
logLik(aval.ll.n)
```

#### Comparando com a função fitdistr()

```{r}
fitdistr(y, "normal")$loglik
```

### Intervalos de confiança (IC)

```{r}
list(mu.ic = confint(aval.ll.n,
                     method = "quad")[1, ],
     sigma.ic = exp(confint(aval.ll.n,
                            method = "quad")[2, ]))
```

### Perfis de verossimilhança

```{r}
perf.n <- profile(aval.ll.n)
plot(perf.n,
     xlab = c(expression(mu), expression(log(sigma))))
```

#### Intervalos de confiança (IC)

```{r}
list(mu.ic = confint(perf.n)[1, ],
     sigma.ic = exp(confint(perf.n)[2, ]))
```

## Distribuição Normal com transformação na resposta

***

### Estimando os parâmetros e a máxima verossimilhança

```{r}
# aval.ll.nt: avaliando a função de log-verossimilhança da normal com resposta transformada
aval.ll.nt <- mle2(ll.n,
                   start = list(mu = mean(y.bc),
                                sigma.l = log(sd(y.bc))),
                   method = "BFGS",
                   data = list(y = y.bc))
```

### Estimativa da verossimilhança

```{r}
logLik(aval.ll.nt)
```

#### Comparando com a função fitdistr()

```{r}
fitdistr(y.bc, "normal")$loglik
```

### Tornando a verossimilhança comparável

> $$ l(\theta; y) = l(\theta; y^{*}) - \sum_{i=1}^{n} \log(J_{i}), $$

onde

* $l(\theta; y)$ é a log-verossimilhança na escala da variável original;

* $l(\theta; y^{*})$ é a log-verossimilhança do modelo ajustado com a variável transformada;

* $\sum_{i=1}^{n} \log(J_{i})$ é a soma dos log-Jacobianos para as observações individuais.

Aqui o log-Jacobiano utilizado é dado por:

> $$ \log(J) = \left\{\begin{array}{ll}
  		                (\frac{1}{\lambda}-1) \log(\lambda \cdot Y^{*} + 1) & \mbox{ se } \lambda \neq 0 \\
  		                Y^{*} & \mbox{ se } \lambda = 0 \\
                      \end{array}\right.. $$

```{r}
# J.log: log-Jacobianos 
J.log <- (1/(lambda) - 1) * log(lambda * y.bc + 1)
(aval.ll.nt <- logLik(aval.ll.nt) - sum(J.log))
```

## Distribuição Log-Normal

***

### Função de log-verossimilhança

```{r}
# ll.ln: log-verossimilhança da log-normal
ll.ln <- function(mu.log, sigma.log, y){
  saida <- sum(dlnorm(y,
                      meanlog = exp(mu.log),
                      sdlog = exp(sigma.log),
                      log = TRUE))
  return(-saida)}
```

### Estimando os parâmetros e a máxima verossimilhança

```{r}
# aval.ll.ln: avaliando a função de log-verossimilhança da log-normal
aval.ll.ln <- mle2(ll.ln,
                   start = list(mu.log = log(mean(y)),
                                sigma.log = log(sd(y))),
                   method = "BFGS",
                   data = list(y = y))
```

### Estimativas

```{r}
exp(coef(aval.ll.ln))
```

#### Comparando com a função fitdistr()

```{r}
fitdistr(y, "lognormal")$estimate
```

### Estimativa da verossimilhança

```{r}
logLik(aval.ll.ln)
```

#### Comparando com a função fitdistr()

```{r}
fitdistr(y, "lognormal")$loglik
```

### Intervalos de confiança (IC)

```{r}
exp(confint(aval.ll.ln,
            method = "quad"))
```

### Perfis de verossimilhança 

```{r}
perf.ln <- profile(aval.ll.ln)
plot(perf.ln,
     xlab = c(expression(log(mu)), expression(log(sigma))))
```

#### Intervalos de confiança (IC)

```{r}
exp(confint(perf.ln))
```

## Distribuição Gamma

***

### Função de log-verossimilhança

```{r}
# ll.g: log-verossimilhança da gamma
ll.g <- function(forma.l, escala.l, y){
  saida <- sum(dgamma(y,
                      shape = exp(forma.l),
                      scale = exp(escala.l),
                      log = TRUE))
  return(-saida)}
```

### Estimando os parâmetros e a máxima verossimilhança

#### Como definir chutes iniciais?

Vamos chamar o parâmetro de forma de $k$, e o parâmetro de escala de $\theta$.

A esperança (média) e variância da variável aleatória são dados por:

* $E[X] = k \cdot \theta$;

* $Var[X] = k \cdot \theta^{2}$.

Logo,

> $$ \text{média} = k \cdot \theta \quad \rightarrow \quad \theta = \frac{\text{média}}{k} $$

> $$ \text{variância} = k \cdot \theta^{2} \rightarrow
     \text{variância} = k \cdot \left( \frac{\text{média}}{k} \right)^{2} =
     \frac{\text{média}^{2}}{k} $$

e

> $$ k = \frac{\text{média}^{2}}{\text{variância}} $$

```{r}
k <- (mean(y)**2) / var(y)
theta <- mean(y) / k
# aval.ll.g: avaliando a função de log-verossimilhança da gamma
aval.ll.g <- mle2(ll.g,
                  start = list(forma.l = log(k),
                               escala.l = log(theta)),
                  method = "BFGS",
                  data = list(y = y))
```

### Estimativas

```{r}
list(forma = exp(coef(aval.ll.g)[[1]]),
     escala = exp(coef(aval.ll.g)[[2]]))
```

#### Comparando com a função fitdistr()

```{r}
fitdistr(y, "gamma")$estimate
# A fitdistr() usa o parâmetro rate, que é igual a 1 / scale
1 / exp(coef(aval.ll.g)[[2]])
```

### Estimativa da verossimilhança

```{r}
logLik(aval.ll.g)
```

#### Comparando com a função fitdistr()

```{r}
fitdistr(y, "gamma")$loglik
```

### Intervalos de confiança (IC)

```{r}
list(forma.ic = exp(confint(aval.ll.g,
                            method = "quad")[1, ]),
     escala.ic = exp(confint(aval.ll.g,
                             method = "quad")[2, ]))
```

### Perfis de verossimilhança

```{r}
perf.g <- profile(aval.ll.g)
plot(perf.g,
     xlab = c("forma ( k )", expression("escala ("~theta~")")))
```

#### Intervalos de confiança (IC)

```{r}
list(forma = exp(confint(perf.g)[1, ]),
     escala = exp(confint(perf.g)[2, ]))
```

***
***

# Pela valor da verossimilhança, qual se saiu melhor?

|Normal (natural)|Normal (transformada)|Log-Normal|    Gamma|
|:--------------:|:-------------------:|:--------:|:-------:| 
|       -60.09614|            -59.12448| -60.40833|-58.77988|

As diferenças são pequenas, mas pelo valor da verossimilhança, o melhor ajuste é obtido com a 
distribuição Gamma, seguido da distribuição Normal (com variável transformada),  Normal (variável na 
escala original) e Log-Normal.